【裁判字號】    99,基簡,2
【裁判日期】    990623
【裁判案由】    解除契約等
【裁判全文】
臺灣基隆地方法院基隆簡易庭民事判決
原      告  安樂大廈管理委員會
法定代理人  甲○○○
訴訟代理人  范晉魁律師
被      告  何榮芳即鎰昌企業社
訴訟代理人  林紹源律師
            林復宏律師
上列當事人間請求解除契約等事件，本院於中華民國99年6 月9
日言詞辯論終結，判決如下：
    主  文
原告之訴及假執行之聲請均駁回。
訴訟費用由原告負擔。
    事實及理由
壹、程序方面：按訴狀送達後，原告不得將原訴變更或追加他訴
    ，但被告同意者，不在此限；又被告於訴之變更或追加無異
    議，而為本案之言詞辯論，視為同意變更或追加，民事訴訟
    法第255 條第1 項第1 款及第2 項定有明文。經查，本件原
    告起訴時，原僅將何榮芳即鎰昌企業社列為被告，嗣原告於
    本院審理時，追加呂寶雄為被告，被告何榮芳即鎰昌企業社
    對於原告所為訴之追加表示無異議，並為本案之言詞辯論，
    依據上開規定，視為同意追加，應予准許，然原告於本案審
    理期間，復撤回對於被告呂寶雄之起訴，業經被告呂寶雄表
    示同意，是本件被告仍僅為何榮芳即鎰昌企業社，核先敘明
    。
貳、實體方面
一、原告主張：
（一）原告於民國95年11月19日與被告簽訂戶外安全逃生梯更新
      工程契約（下稱系爭契約），原告於95年11月27日給付新
      台幣（下同）30萬元予被告，被告復於96年1 月2 日以原
      物料上漲為由，要求原告再給付15萬元，原告給付後，被
      告即不與原告聯絡，且經原告多次要求，被告迄今仍未開
      工，被告顯係對原告施以詐術而詐取上開財物，依民法第
      92條第1 項前段規定，以起訴狀繕本之送達，作為撤銷系
      爭契約之意思表示，而原告既已撤銷系爭契約，則被告自
      原告處所受領之45萬元，即屬無法律上之理由所受之利益
      ，致原告受有損害，依民法第179 條規定，請求被告返還
      所受領之45萬元。
（二）縱認被告未有詐欺原告之情事，因被告遲不履行系爭契約
      ，原告以起訴狀繕本之送達，作為催告被告履行系爭契約
      之意思表示，若被告未於起訴狀繕本送達翌日起5 日內履
      行系爭契約，原告即依民法第254 條規定，以起訴狀繕本
      之送達，兼作解除系爭契約之意思表示，系爭契約既經解
      除，原告自得依據民法第259 條第1 項、第2 項規定，請
      求被告返還已受領之45萬元。
（三）聲明：（一）被告應給付45萬元，及自起訴狀繕本送達之
      翌日起至清償日止，按週年利率百分之5 計算之利息。（
      二）願供擔保，請准宣告假執行。
二、被告則以：
（一）兩造簽訂系爭契約後，原告於95年11月27日依約給付簽約
      款30萬元，並應於被告開工後，隨即支付開工款30萬元，
      然兩造對於「開工」之定義認知分歧，被告認開始施作不
      銹鋼架、鍍鋅柵欄之部分工程，且已購妥施工材料即屬開
      工，原告則認開始施作安全逃生梯方屬開工，為解決爭議
      ，兩造於95年12月28日達成協議，以鷹架搭建完成視為開
      工，並約定原告先給付15萬元，原告即依協議內容，於96
      年1 月2 日給付15萬元予被告後，被告帶同原告參觀採購
      之材料，復完成不鏽鋼架及鍍鋅柵欄，並經原告驗收無誤
      ，是被告受領45萬元於法有據，無詐欺情事，亦無領款後
      拒不動工或置之不理之情事，原告自不得依據民法第92條
      規定撤銷意思表示。
（二）兩造簽訂系爭契約後，被告隨即通知原告需將原逃生梯區
      域之招牌、冷氣、堆積物、變電箱拆除，始得施作逃生梯
      ，惟原告未與住戶協調成功，其中2 樓住戶京宣餐廳之招
      牌佔用逃生梯，被告無法施工，原告於95年12月27日就2
      樓京宣餐廳佔用安全梯情形，向主管機關提出違建檢舉，
      然該2 樓京宣餐廳迄今仍未拆除，足見安全梯工程之延誤
      非可歸責於被告，僅需原告排除障礙，被告即可立即完成
      工作，被告無拒絕施工情事，因安全梯工程延誤係可歸責
      於原告之因素所致，依民法第230 條規定，被告不負遲延
      責任，原告自無解約權；縱使原告主張解除契約為有理由
      ，依民法第259 條第1 項、第6 項規定，原告應返還所受
      領之一切物品，如有滅失應償還價額，而被告當時進場之
      材料價額約百萬元，迄今僅剩餘一小部分，原告至少應賠
      償被告100 萬元，被告就其中45萬元債權與原告債權主張
      抵銷。
（三）聲明：（一）駁回原告之訴。（二）如受不利判決，願供
      擔保請求免為假執行。
三、兩造不爭執之事項
    原告主張其與被告於95年11月19日簽訂系爭契約，其依約於
    95年11月27日給付簽約金30萬元予被告，復於96年1 月2 日
    給付15萬元予被告等情，業據被告表示不爭執，復有系爭契
    約書、廠商付款簽收簿、保證書附卷可稽（見原證1 、2 、
    被證2 ），堪認屬實。
四、原告主張被告遲未進行逃生梯工程，足見被告對其施以詐術
    ，依民法第92條及第179 條規定，撤銷系爭契約，並請求被
    告返還45萬元，縱認被告非施以詐術，因被告經其定期催告
    後，迄未進行逃生梯之施作，屬給付遲延，依民法第254 條
    及第259 條規定，解除系爭契約，並請求被告返還受領之45
    萬元等情，被告則以前詞置辯，是本件之爭點為（一）系爭
    逃生梯工程是否業已開工？（二）原告可否依民法第254 條
    規定解除系爭契約？（三）原告可否依民法第92條第1 項前
    段規定，撤銷系爭契約之意思表示？爰依序說明如下：
（一）系爭逃生梯工程是否業已開工？
      被告辯稱系爭契約之施作範圍包括安全梯、垃圾車1 台及
      鍍鋅柵欄1 組，因其已完成垃圾車及鍍鋅柵欄之施作，並
      經原告驗收，應認其就系爭工程已開工等情，而系爭契約
      書所附報價單內雖註明「PS. 附加施作，垃圾車乙台，及
      4"鍍鋅柵欄乙組」等語，此有報價單在卷可參（見原證1
      ），又原告就被告所稱其已完成垃圾車及鍍鋅柵欄，並經
      原告驗收等情，未表示爭執，且被告提出之竣工請驗書亦
      記載原告於95年12月6 日及26日分別驗收被告施作之垃圾
      車及柵欄等語（見被證4 、5 ），堪認被告辯稱其已完成
      系爭契約所載附加施作之工程項目等情，應屬有據，然原
      告於95年12月28日召開95年度第1 次臨時會，被告員工呂
      寶雄亦到場參加，因系爭契約第3 條約定原告於開工時支
      付工程款30萬元，且兩造對於「開工」之定義有所差距，
      遂於該次會議中協議以施工鷹架搭建完成視為開工，原告
      則先行支付工程款15萬元，所餘15萬元待施工鷹架搭建完
      成後再行給付，此有會議記錄附卷可稽（見被證1 ），足
      見兩造於被告施作垃圾車及鍍鋅柵欄完畢，並經原告驗收
      後，已就系爭工程中逃生梯工程「開工」之認定達成協議
      ，而被告既尚未搭建鷹架完成，即應認系爭逃生梯工程尚
      未開工，被告上開所辯非屬有據。
（二）原告可否依民法第254 條規定解除系爭契約？
    1.按給付無確定期限者，債務人於債權人得請求給付時，經
      其催告而未為給付，自受催告時起，負遲延責任，其經債
      權人起訴而送達訴狀，或依督促程序送達支付命令，或為
      其他相類之行為者，與催告有同一之效力，前項催告定有
      期限者，債務人自期限屆滿時起負遲延責任；又因不可歸
      責於債務人之事由，致未為給付者，債務人不負遲延責任
      ；另契約當事人之一方遲延給付者，他方當事人得定相當
      期限催告其履行，如於期限內不履行時，得解除其契約，
      民法第229 條第2 項、第3 項、第230 條及第254 條分別
      定有明文。次按民法第254 條所定解除權之行使，須以契
      約當事人之一方遲延給付為前提，倘因存有不可歸責於一
      方當事人之事由，致未為給付，而不必負遲延責任者，即
      難認已具備法定解除權行使之要件，基此所為定期催告後
      之解除契約，自不生效力（最高法院80年度台上字第2786
      號判決可資參照）。本件兩造於95年12月28日僅就系爭逃
      生梯工程「開工」之認定達成協議，未約定開工日期，自
      屬民法第299 條第2 項給付無確定期限之情形，而原告於
      98年7 月寄發存證信函予被告，要求被告於文到後10日內
      施作逃生梯，復於98年10月5 日寄發存證信函予被告，要
      求被告於98年10月15日前開始施作逃生梯，再以本案起訴
      狀兼作催告被告履行系爭契約之意思表示，要求被告於收
      受起訴狀繕本之翌日起5 日內履行系爭契約，此有存證信
      函（見原證3 、8 ）及民事起訴狀在卷為憑，足見原告已
      定期催告被告履行系爭契約，而原告主張被告迄今未施作
      逃生梯等情，未經被告表示爭執，足見原告所稱其定期催
      告被告履行系爭契約後，被告仍未施作等情，尚非無據。
      惟被告辯稱原告負有清除逃生梯施作區域之防盜門、冷氣
      、招牌等物之義務，因原告迄未將該等設備清除完畢，致
      其無法施作逃生梯，非屬可歸責於其之事由等情，因系爭
      契約所附報價單之說明欄記載「本工程不含各層防盜門、
      冷氣、變電櫃、廣告招牌、2 樓休息室拆除更改」等語（
      見原證1 ），且原告於系爭契約簽訂後，於95年11月25日
      張貼公告，請該大樓住戶將設置安全逃生梯區域之物品，
      包括招牌、冷氣外機、堆積物等盡速遷移，此有公告在卷
      可稽（見被證6 ），堪信被告辯稱原告負有清除逃生梯施
      作區域擺放設備之義務等情，應屬可採；又原告於95年12
      月8 日召開第6 屆第4 次管理委員會會議，會議中討論因
      京宣餐廳有異議，導致逃生梯工程延誤之事項，決議由原
      告與京宣餐廳協商，並請被告配合調整施工時段，被告復
      於95年12月18日發函予原告，表示系爭逃生梯工程因2 樓
      公設、各層冷氣、招牌、變電櫃、廣告架、雜物未清除運
      棄而無法施作，請原告盡速處理，原告則於95年12月27日
      發函予臺北市政府工務局，表示該大樓2 樓餐廳不願拆除
      違建部分，導致無法進行逃生梯修建工程，請求工務局拆
      除違建等情，嗣臺北市建築管理處於96年3 月20日函覆原
      告，稱該大樓2 樓室外逃生梯位置鐵皮屋材質陳舊，無阻
      礙安全通道等情，原告再於96年7 月6 日寄發存證信函予
      被告，表示因2 樓餐廳未能配合，導致系爭逃生梯工程延
      誤至今等情，此有會議記錄、被告95年12月18日（95）鎰
      字第1218號函、原告95年12月27日安字第95122 號函、臺
      北市建築管理處96年3 月20日北市都建查字第0966602990
      0 號函、存證信函附卷可參（見被證7 、8 、9 、11、原
      證6 ），足徵原告已自承系爭逃生梯工程未能進行，係因
      2 樓餐廳未拆除違建之故，而原告復於本院審理時陳稱其
      先前認定2 樓餐廳所有屬於違建之部分現仍存在等情（見
      本院99年5 月18日言詞辯論筆錄第1 頁），則被告辯稱因
      原告未將逃生梯施作區域之原有設備清除完畢，致其無法
      施作逃生梯工程等情，應屬可信。換言之，被告經原告定
      期催告後，雖未施作逃生梯工程，然被告未施作此部分工
      程，係因原告未盡清除施工區域原有設備義務之故，非可
      歸責於被告，依民法第230 條規定，被告自不負遲延責任
      ，參酌首揭所述，原告即不得依民法第254 條規定解除契
      約。
    2.原告雖稱被告員工呂寶雄於系爭工程招標期間，即向其表
      示已取得2 樓餐廳之同意，無需拆除2 樓違建，隨時得以
      施工，且該大樓2 樓餐廳所有屬於違建部分，無礙於逃生
      梯工程之進行，被告不得以該部分未經拆除為由拒絕施作
      逃生梯等情，然被告否認呂寶雄於系爭工程招標期間，曾
      向原告表示已取得2 樓餐廳之同意，無庸拆除違建部分即
      可施工等情，且原告亦未就此舉證以實其說，自難逕認原
      告上開主張為可信；又若原告主張呂寶雄於招標期間即表
      示已取得2 樓餐廳之同意，且該違建部分無礙於逃生梯之
      施作等情屬實，則當被告以2 樓餐廳未拆除違建，且逃生
      梯施作區域之原有設備未清除為由，未予施作逃生梯工程
      時，衡情，原告應立即要求被告依約施作，當無任由被告
      依該等理由遲延工程進行之理，然原告於95年11月19日簽
      訂系爭契約，至98年7 月寄發存證信函予被告，要求被告
      限期施工之期間長達2 年餘，原告於此期間內，未曾對被
      告所持前開遲延施工之理由表示異議，且原告於95年12月
      8 日召開管理委員會會議時，自行表示逃生梯工程延誤進
      行，係因2 樓餐廳表示異議之故，復主動發函請求臺北市
      政府工務局拆除該大樓2 樓餐廳之違建，甚至於臺北市建
      築管理處函覆稱2 樓室外逃生梯未阻礙安全通道後，仍於
      96 年7月6 日寄發存證信函予被告，再度表示係因2 樓餐
      廳未能配合，導致系爭工程延誤等情，原告所為顯與前揭
      所述不符，是難認原告上開主張為可信。
（三）原告可否依民法第92條第1 項前段規定，撤銷系爭契約之
      意思表示？
      按因被詐欺或被脅迫而為意思表示者，表意人得撤銷其意
      思表示，民法第92條第1 項定有明文；又被詐欺而為意思
      表示者，依民法第92條第1 項之規定，表意人固得撤銷其
      意思表示，惟主張被詐欺而為表示之當事人，應就此項事
      實負舉證之責任（最高法院44年台上字第75號判例可資參
      照）。本件原告指稱被告簽訂系爭契約後，迄未施作逃生
      梯工程，且被告收受其給付之45萬元後，即失去聯絡，顯
      屬對其施以詐術等情，然被告否認對原告施以詐術，自應
      由原告就此負舉證責任；又被告於系爭契約簽訂後，業已
      依約施作系爭契約所載附加施作之項目即垃圾車及鍍鋅柵
      欄，並經原告驗收完畢，已如前述，足見被告非全無施工
      行為，且被告辯稱原告於97年11月5 日復委其施作不銹鋼
      門檻工程，其已施作完畢等情，未經原告表示爭執，復由
      被告提出請款單為證（見被證13），堪信屬實，可見原告
      主張被告領取45萬元後，即未與其聯絡，被告顯係以訂立
      系爭工程為手段，對其詐騙工程款等情，應非可信；再者
      ，被告雖迄未施作系爭逃生梯工程，然逃生梯工程未能施
      作，係原告未盡清除施作區域原有設備之義務之故，亦即
      被告未施作逃生梯工程，非因可歸責於被告之事由所致，
      業於前述，是無從僅以被告未施作逃生梯工程一節，逕認
      被告即有詐欺原告之情事；另原告未舉證證明被告有何詐
      欺之行為，即難認原告依據民法第92條第1 項規定撤銷意
      思表示為有據。
（四）綜上，原告與被告簽訂系爭契約後，被告雖經原告定期催
      告施作逃生梯工程後，迄未進行施作，然被告未施作之原
      因，係原告未盡清除施作區域內原有設備之義務，即被告
      係因不可歸責於其之事由，致未能給付，依民法第230 條
      規定，被告不負遲延責任，原告自不得依據民法第254 條
      規定解除系爭契約；又被告已施作系爭契約所附報價單記
      載之附加施作項目，原告亦未舉證證明被告就系爭契約之
      簽訂一事，曾對原告施以詐術，即難認原告主張遭被告詐
      欺等情為可信，自無適用民法第92條第1 項前段規定之餘
      地，由於系爭契約仍屬有效，則被告受領原告依約給付之
      簽約金及工程款合計45萬元，並無不當，原告請求被告返
      還該等款項自非有理。從而，原告請求被告返還45萬元及
      利息，為無理由，應予駁回；又原告之訴既經駁回，其假
      執行之聲請即失所附麗，應併予駁回。
（五）至於被告請求傳喚證人林義明、呂寶雄，以證明系爭逃生
      梯工程未能進行，非因可歸責於被告之事由等情，因依前
      開事證，已堪認定被告所持辯解為可採，是本院認無再行
      傳喚證人林義明、呂寶雄之必要；又本件為判決基礎之事
      證已臻明確，兩造其餘攻擊防禦方法及所提證據，經本院
      審酌後，認均不影響本院前揭審認結論，爰不逐一指駁，
      附此敘明。
五、訴訟費用負擔之依據：民事訴訟法第78條。
中    華    民    國    99    年    6     月    23    日
                  基隆簡易庭法  官  邰婉玲
以上正本係照原本作成。
如對本判決上訴，須於判決送達後20日內，向本院提出上訴狀。
中    華    民    國    99    年    6     月    23    日
                            書記官  王毓嫻

司法院資訊處製作；財團法人民間司法改革基金會備份。
